臺灣臺中地方法院刑事判決
110年度訴字第1538號
公  訴  人  臺灣臺中地方檢察署檢察官
被      告  張春菊


上列被告因家庭暴力防治法之傷害案件，經檢察官提起公訴（10
9年度偵字第32556號），本院判決如下：
    主    文
甲○○犯傷害罪，處有期徒刑伍月，如易科罰金，以新臺幣壹仟
元折算壹日。
    犯罪事實
一、甲○○為丙○○之弟媳，彼此間具有家庭暴力防治法第3條第4款
    之家庭成員關係。緣丙○○因智能障礙而領有重度身心障礙手
    冊，且無生活自理能力，長年由胞兄丁○○在高雄照料其生活
    起居。因丁○○年紀漸長，慮及丙○○日後恐無人照顧，遂與胞
    弟廖國良協議，由廖國良與配偶甲○○接手照顧，並於民國10
    9年2月底至3月初，安排丙○○與廖國良等家屬同住於臺中市○○區○○街0段00巷0號之住處。甲○○因照護問題與丙○○感情不
    睦，竟基於傷害之犯意，接續自109年7月底起至同年8月24
    日止間，在前開住所附近之臺中市新社區中和街3段56巷香
    菇寮內，以器具、徒手毆打，或拖行丙○○等方式，對丙○○實
    施傷害行為，因而造成丙○○受有左顏面瘀青、左側頭皮血腫
    、前胸多處擦傷及瘀傷、背部多處擦傷及瘀傷、四肢多處擦
    傷及瘀傷、臀部及手掌慢性傷口結痂等傷勢。嗣經丁○○於同
    年8月24日10時許返址探望丙○○時，發覺丙○○滿身傷痕，驚
    覺有異，旋將之帶往驗傷，並透由丙○○之敘述，始查悉上情
    。
二、案經丙○○訴由臺中市政府警察局東勢分局報告臺灣臺中地方
    檢察署檢察官偵查起訴。
    理    由
壹、證據能力部分：　　
一、按被告以外之人於審判外之陳述，雖不符刑事訴訟法第159
    條之1至第159條之4之規定，但經當事人於審判程序同意作
    為證據，法院審酌該言詞陳述或書面陳述作成時之情況，認
    為適當者，亦得為證據。當事人、代理人或辯護人於法院調
    查證據時，知有第159條之1至第159條之4之不得為證據之情
    形，而未於言詞辯論終結前聲明異議者，視為有前項之同意
    ，刑事訴訟法第159條之5定有明文。經查，本案判決認定犯
    罪事實所引用之被告以外之人於審判外之陳述，被告甲○○於
    本院準備程序中同意有證據能力（見本院卷第45頁），檢察
    官、被告迄至言詞辯論終結前均未聲明異議（見本院卷第68
    頁），本院審酌上開證據資料作成時之情況，尚無違法不當
    及證明力明顯過低之瑕疵，而認為以之作為證據應屬適當，
    依刑事訴訟法第159條之5規定，認前揭資料均有證據能力。
二、至於卷內所存其他經本院引用為證據之非供述證據，與本案
    待證事實間均有關連性，且無證據證明係公務員違背法定程
    序取得，依同法第158條之4規定反面解釋，自有證據能力。
貳、認定犯罪事實所憑之證據及理由：
一、訊據被告固坦承係告訴人丙○○弟媳，並有於109年2月底至3
    月初開始，主要照顧告訴人，照顧期間曾有於109年7月底及
    同年8月初，用愛的小手各打告訴人丙○○手心2下，及同年8
    月中用手捏告訴人大腿內側1下等情，惟矢口否認有犯罪事
    實欄所載之傷害犯行，辯稱：我是因為告訴人亂吃東西和隨
    便大小便，才用愛的小手打告訴人手心及捏告訴人大腿內側
    來處罰告訴人，之後告訴人就沒有再隨便大小便和亂吃東西
    。告訴人在我家主要由我照顧，我不知道告訴人為何身上這
    麼多傷，我只有看過告訴人臉上的傷，看起來不嚴重，我沒
    有看過告訴人身體的傷，有看過告訴人走路一拐一拐，問她
    要不要看醫生，告訴人說不用；且我打告訴人的力量沒有很
    大，打下去的時候告訴人的手沒有破皮等語（見本院卷第42
    至43頁）。
二、被告為告訴人之弟媳，告訴人因有照護需求，長年由證人即
    告訴人胞兄丁○○在高雄照料其生活起居，嗣由證人丁○○與證
    人即告訴人胞弟廖國良商議由證人廖國良接手照顧，而於10
    9年2月底至3月初，安排告訴人至臺中，並由身為證人廖國
    良配偶之被告照護。嗣證人丁○○於109年8月前往探視告訴人
    時，發現告訴人身體傷勢，帶同告訴人前往國軍高雄總醫院
    左營分院驗傷後，告訴人受有左顏面瘀青、左側頭皮血腫、
    前胸多處擦傷及瘀傷、背部多處擦傷及瘀傷、四肢多處擦傷
    及瘀傷、臀部及手掌慢性傷口結痂等傷勢等情，為被告所坦
    認或不爭執（見本院卷第46頁），核與證人即告訴人於警詢
    、偵查及本院準備程序時證述（見核交卷第15至16頁，偵字
    卷第70頁，本院卷第47頁）、證人丁○○於警詢及偵查時之證
    述（見核交卷第19至20頁，偵字卷第33至36頁、第69頁、第
    161至162頁）均大致相符，並有高雄市政府警察局左營分局
    家庭暴力通報表、受理刑事案件報案三聯單、受理各類案件
    紀錄表、國軍高雄總醫院左營分院受理家庭暴力事件驗傷診
    斷書、急診病歷暨驗傷診斷照片各1份、證人丁○○所提之告
    訴人傷勢照片10張（見偵卷第49至52頁、第59至61頁、第87
    至109頁、第121至139頁）等件附卷可稽，此部分事實，首
    堪認定。是本案應審究者即為被告有無犯罪事實欄所載之傷
    害犯行？經查：
　㈠告訴人於警詢、偵查及本院準備程序中始終指稱：被告拿蒼
    蠅拍、曬衣服鐵桿、橡皮筋、刮痧拍打棒、抓癢工具及拖鞋
    等器具打我的臉和全身，還會用腳踢我，打我巴掌，於109
    年8月24日丁○○帶我離開之後，我才跟丁○○說我被被告打，
    丁○○帶我去國軍高雄總醫院左營分院急診，他才知道我被打
    的這麼嚴重。被告用鞋子打我的臉，我胸部擦傷也是被告用
    愛的小手打的，我腿上的傷勢是被告掐捏的，屁股傷勢是遭
    被告拖行而產生，我的傷勢不是我自己造成的，是被告拿鐵
    棍打我所致等語（見核交卷第15至16頁，偵卷第70頁，本院
    卷第47頁），衡以被告既自承曾有如前開所述處罰告訴人之
    情，可見告訴人之指證並非全屬無據，況告訴人係重度智能
    障礙者，有其身心障礙證明影本可參（見偵卷第55至57頁、
    核交卷第71至73頁），則依其智力情況，更難認其有編纂故
    事誣指被告之可能；參以告訴人雖係身心障礙者，惟經臺灣
    地方檢察署檢察官囑託中國醫藥大學附設醫院就告訴人心理
    狀況及供述能力為評估鑑定後，經該院鑑定認告訴人整體智
    能表現雖在中度不足範圍，語文能力、操作能力以及整體智
    能表現亦均顯著低於生理年齡應有表現，而不知道年分與日
    期並加以說明，就其表示被弟媳打、要被拖去母親的墳墓、
    不讓其睡覺等，較困難清楚說明日期、也較困難說明原因，
    僅表示弟媳討厭自己，談及事件，會顯得害怕，澄清後也表
    示經常想起被打的狀況、弟媳當時的臉等等，都會感到害怕
    。然告訴人對於案件本身的害怕與情緒表現尚屬一致，無脫
    離現實精神疾病症狀影響其對於受虐過程之陳述能力。因受
    限於智能障礙對於時間無概念故無法指認被施暴的時間與次
    數等情，有中國醫藥大學附設醫院110年7月1日院精字第110
    0009401號函暨精神鑑定報告書（見偵卷第177至189頁）在
    卷可考，本院審酌上開鑑定報告係由具備高度專業知識之人
    員，以告訴人之生活史及疾病史、身體、精神狀態及腦波檢
    查、心理測驗（魏氏成人智力測驗）等方式，本於專業知識
    與臨床經驗而為綜合判斷，應認前述鑑定報告書之內容，具
    有高度憑信性。依此，堪認告訴人雖受限於身心障礙情形，
    無法具體指述歷次遭毆打之時間，然仍可認其指證遭被告毆
    打之情形，應合於真實之情況，而可採信。
  ㈡其次，證人丁○○於警詢及偵查中證稱：告訴人在99年她先生
    過世之後，都是由我帶回高雄照顧，我照顧她10年，他在10
    9年3月中旬由我弟弟照顧，於109年8月24日上午10時許，我
    到前開住所探望告訴人時，發現告訴人臉上及身上有瘀青且
    腫脹，被告跟我說告訴人是撞到柱子才受傷，但告訴人臉部
    傷勢根本不符合走路摔倒的傷勢，我仔細看告訴人手臂有抓
    痕，身體背後都是泥土，覺得不對勁，才帶告訴人回高雄，
    告訴人一直說身體不舒服，我檢查告訴人身體，發現告訴人
    身體到處都是傷，屁股都流血流膿，看起來是新傷摻雜舊傷
    ，我一直問告訴人，告訴人才說是被被告打的，而且有持續
    一段時間；我照顧告訴人10年，送到弟弟家時，告訴人體檢
    只有幾個紅字，後來我發現告訴人遍體鱗傷，將告訴人帶回
    高雄問，告訴人也不敢講，直到她變得很嚴重，我才送醫院
    ，醫生檢查完我才發覺她被虐待，且她體重驟降等語（見偵
    卷第33至36頁、第69頁）。依證人丁○○上開證述，可知告訴
    人在證人丁○○照護期間，身體狀況尚佳，且未見有自傷情形
    ，直至被告照護後，因證人丁○○於110年8月24日前往探視，
    始發現相關傷痕，旋即於109年8月25日帶同告訴人前往國軍
    高雄總醫院左營分院驗傷，而經診斷受有犯罪事實欄所載傷
    勢等節；復衡酌前引之國軍高雄總醫院左營分院受理家庭暴
    力事件驗傷診斷書所記載告訴人之傷勢，亦與告訴人上開證
    述遭被告以器具或徒手偶打、拖行，是身體有多處擦傷、臀
    部及手掌有慢性傷口結痂等內容及情節大致相符，均足認告
    訴人前開所證遭被告毆打、施暴之情節，要屬真實可信。
　㈢被告雖以前詞置辯，惟查：被告既自承擔任告訴人之主要照
    顧者，而會幫告訴人準備三餐，亦會督促告訴人衛生狀況，
    而於告訴人衛生狀況不佳時捏其大腿內側為處罰（見本院卷
    第43頁），衡情就告訴人身體狀況應有相當接觸、了解，然
    自告訴人前開傷勢觀之（並參告訴人傷勢照片，見偵卷第11
    9至139頁），可見告訴人臉部、四肢等衣物未遮蔽處，已有
    多處明顯之瘀傷，被告卻陳稱沒有看過告訴人身體傷勢（見
    本院卷第43頁），實難謂合於情理，自難認其辯稱並未毆打
    告訴人等語可信。又被告雖辯稱曾有聽聞告訴人走路沒有看
    路，自己撞到柱子跌倒云云（見本院卷第42至46頁），惟告
    訴人於證人丁○○照護期間，並未見有相關傷勢等情，業經證
    人丁○○證述如前，堪認告訴人並未有自傷行為，或有因智能
    障礙而時有意外受傷情事（否則證人丁○○照護告訴人期間，
    衡情應可觀察到告訴人有相關情形），況告訴人之傷勢遍及
    頭面部、前胸、背部、臀部及四肢，且傷勢顏色深淺不一，
    臀部及手掌亦存有慢性傷口結痂，業如前述，均顯非偶然跌
    倒所造成，而核與有相當期間，遭以器具、拖行及徒手不等
    之方式實施傷害行為等節合致，始會有前開多處新舊傷痕，
    是被告辯稱告訴人傷勢係其自身行為所造成，並不足採，被
    告有告訴人所指對其傷害之行為，應可認定。
三、綜上所述，本案事證明確，被告上開傷害犯行，洵堪認定，
    應依法論科。
四、論罪科刑：
  ㈠按家庭暴力防治法所稱家庭暴力，係指家庭成員間實施身體
    、精神或經濟上之騷擾、控制、脅迫或其他不法侵害之行為
    ；所稱家庭暴力罪，係指家庭成員間故意實施家庭暴力行為
    而成立其他法律所規定之犯罪，家庭暴力防治法第2條第1款
    、第2款分別定有明文。本案被告係告訴人之弟媳，彼此間
    具有家庭暴力防治法第3條第4款之家庭成員關係，有三親等
    資料在卷可查（見偵卷第115頁），被告對告訴人為上開傷
    害之行為，已屬家庭成員間實施身體及其他不法侵害之行為
    ，核屬家庭暴力防治法第2條第2款所定之家庭暴力罪，惟因
    家庭暴力防治法對此並無罰則之規定，故僅依刑法傷害之規
    定予以論罪科刑。
  ㈡核被告所為，係犯刑法第277條第1項之傷害罪。再被告於密
    切接近之時間內，在臺中市新社區中和街3段56巷香菇寮內
    對告訴人所為之傷害行為，係基於同一對告訴人為傷害行為
    之目的，在時間、空間緊密相連之情境下，以相似手法接續
    傷害告訴人，而侵害同一法益，各舉動之獨立性甚為薄弱，
    依一般社會健全觀念難以強行區分為不同行為，自應予包括
    之評價，而為接續犯之實質一罪。
  ㈢爰以行為人責任為基礎，被告常因照護問題與告訴人發生爭
    執，雖因此感情不睦，卻不思以理性方式解決紛爭，竟以器
    具、拖行及徒手等方式，對告訴人實施傷害行為，致告訴人
    受有前揭傷勢，所為實不足取，應予非難；但考量被告前未
    有經法院論罪科刑之前案紀錄，有臺灣高等法院被告前案紀
    錄表1份在卷可參（見本院卷第15頁），素行尚可；復兼衡
    被告否認犯行之犯後態度，且未能與告訴人達成和解，又審
    酌本件衝突始於被告自109年2月底至3月初接手照顧告訴人
    ，告訴人因患有重度智能障礙，在生活習慣溝通上顯與常人
    有異，照護期間實需更多耐心和包容，始生本件爭執等情，
    暨被告自述國中畢業之教育程度、平日靠打零工維生、日薪
    約新臺幣（下同）400元、尚須扶養1名還在就學之小孩（見
    本院卷第71頁），及被告之犯罪手段、告訴人所受損害等一
    切情狀，量處如主文所示之刑，並諭知易科罰金之折算標準
    ，以資懲儆。
  ㈣至被告傷害告訴人所使用之器具，尚無積極證據可認係被告
    所有，亦難認屬違禁物，爰不宣告沒收。
據上論斷，應依刑事訴訟法第299條第1項前段，家庭暴力防治法
第2條第2款，刑法第277條第1項、第41條第1項前段，刑法施行
法第1條之1第1項，判決如主文。
本案經檢察官張凱傑提起公訴，檢察官乙○○到庭執行職務。 
中　　華　　民　　國　　111 　年　　2　　月　　15 　　日
                  刑事第十庭審判長  法  官  陳玉聰 
                                    法  官  林怡姿
                                    法  官  吳珈禎
以上正本證明與原本無異。
如不服本判決應於收受送達後20日內向本院提出上訴書狀，並應
敘述具體理由；其未敘述上訴之理由者，應於上訴期間屆滿後20
日內向本院補提理由書（均須按他造當事人之人數附繕本）「切
勿逕送上級法院」。
告訴人或被害人如不服判決，應備理由具狀向檢察官請求上訴，
上訴期間之計算，以檢察官收受判決正本之日起算。
　　　　                            書記官  廖明瑜
中　　華　　民　　國　　111 　年　　2 　　月　　15　　日
附錄論罪科刑所犯法條
中華民國刑法第277條第1項
傷害人之身體或健康者，處5年以下有期徒刑、拘役或50萬元以
下罰金。